【裁判字號】    97,重上,97
【裁判日期】    980304
【裁判案由】    返還寄託物
【裁判全文】
臺灣高等法院臺中分院民事判決  97年度重上字第97號
上  訴  人  臺中縣大里市農會
法定代理人  丙○○
訴訟代理人  宋永祥律師
            李美玉律師
被  上訴人  甲○○
訴訟代理人  林春祥律師
上列當事人間返還寄託物事件，上訴人對於中華民國97年7月1日
臺灣臺中地方法院96年度重訴字第243號第一審判決提起上訴，
本院於98年2月18日言詞辯論終結，判決如下：
    主  文
原判決廢棄。
被上訴人在第一審之訴及其假執行之聲請均駁回。
第一、二審訴訟費用由被上訴人負擔。
    事實及理由
一、被上訴人起訴主張：被上訴人為買賣股票，在訴外人德昌證
    券股份有限公司大里分公司（下稱德昌公司）開設0000
    0000000號證券存摺帳戶（下稱系爭證券存摺帳戶）
    ，並於民國（下同）七十八年十二月六日在上訴人農會處開
    設000000000000號活期存款帳戶（下稱系爭帳
    戶），作為買賣股票及交易後相關股款收付、劃撥、交割及
    轉帳使用，有關被上訴人股票買賣之事，均委由訴外人即德
    昌公司營業員乙○○（下稱乙○○）處理。不料乙○○竟利
    用持有被上訴人系爭帳戶存摺之機會，偽造被上訴人系爭帳
    戶印章，分別於八十四年九月十六日及同年十月二十六日至
    上訴人設於德昌公司之收付處，蓋用該偽造之印章在「大里
    市農會活期存款取款憑條」上，先後自系爭帳戶冒領新台幣
    （下同）八百九十萬元及七十二萬四千元。嗣後乙○○復於
    八十五年四月十二日持該偽造之印章至上訴人處，冒用被上
    訴人名義以原印鑑章不慎遺失為由，將系爭帳戶之原留存印
    鑑申請變換為其所偽造之印鑑，並自八十五年四月十二日起
    至八十八年四月十三日止，以該變換後之印章，自系爭帳戶
    冒領如附表所示現金三十一筆、轉帳支出三筆，共三十四筆
    ，全部金額合計四千六百五十四萬三千三百零八元，則由上
    訴人竟允許乙○○以偽造印章提取系爭帳戶之存款，又未經
    被上訴人同意，容許乙○○擅自變換系爭帳戶之印鑑，並以
    該偽造印章冒領或轉出系爭帳戶之存款，顯然構成違約，上
    開款項總計五千六百一十六萬七千三百零八元，對被上訴人
    均不生清償之效力。據此，爰依消費寄託法律關係，請求上
    訴人如數返還寄託物及加計其法定遲延利息等語。起訴聲明
    求為判決：(一)上訴人應給付被上訴人五千六百一十六萬七千
    三百零八元，及自起訴狀繕本送達上訴人翌日起至清償日止
    ，按年息百分之五計算之利息。(二)訴訟費用由上訴人負擔。
    (三)被上訴人願以現金或等值之銀行可轉讓定期存單供擔保，
    請准宣告假執行；於本院答辯聲明求為判決：(一)上訴駁回。
    (二)第二審訴訟費用由上訴人負擔。
二、上訴人則以：(1)八十四年九月十六日及同年十月二十六日之
    提取存款，乙○○雖非使用原始印鑑章，然由乙○○之存、
    提款行為，均需持空白憑條至被上訴人處填寫並蓋印章始能
    為之，及該兩次提取存款所蓋用印章與嗣後八十五年四月十
    二日變換後之印鑑相符，則可認該兩次提取存款行為係被上
    訴人授權所為，可知乙○○為被上訴人之代理人，故上訴人
    如數給付，已發生清償效力。又由被上訴人該兩次提取存款
    前其均未有買進股票行為，足見該兩次提取之存款係乙○○
    借用被上訴人系爭帳戶存入及領出，與被上訴人無關，故被
    上訴人應先舉證該兩筆存款係其所寄託之金錢。縱認該兩筆
    存款為被上訴人名義，惟係由乙○○存入，被上訴人取得該
    兩筆存款乃係無法律上之原因，即使俟後因乙○○使用錯誤
    印章取款，而致被上訴人對上訴人尚有債權請求權，該債權
    請求權乃被上訴人所受利益，並致上訴人須負清償之義務而
    受損，則上訴人亦得對被上訴人主張不當得利返還請求權，
    並抵銷本件消費寄託返還請求權。(2)八十五年四月十二日至
    八十八年四月十三日間，系爭帳戶由乙○○提取存款五十一
    次，其取款憑條上所蓋用之印章均與變換後印鑑相符，則依
    民法第三百十條第二款之規定，乙○○乃被上訴人之準占有
    人，上訴人對其如數給付時，當然具有清償之效力。另臺中
    縣大里市農會存戶印鑑更換申請書內載明「本存戶前在貴會
    用舊印鑑所訂各種契約及擔保仍屬有效」，而被上訴人嗣後
    於八十八年八月十日申請變換印鑑時，仍有上開文字記載，
    足見被上訴人已承認八十五年四月十二日所變換之印鑑。(3)
    乙○○於另件民、刑事案件，均否認有偽造被上訴人印章及
    於八十五年四月十二日至上訴人處辦理變換印鑑，且證人廖
    學毅亦於刑事偵審中曾證稱：以原印鑑遺失為由辦理印鑑變
    換，需由本人到場辦理，且被上訴人亦未曾到上訴人處爭議
    印鑑有問題等語。又被上訴人亦以乙○○於八十五年四月十
    二日持偽造之印章至上訴人處辦理系爭帳戶印鑑變換為由，
    提出刑事告訴，已經法院判決乙○○無罪確定在案，故均無
    證據證明系爭帳戶印鑑係以偽造印章而申請變換，被上訴人
    就此事實應負舉證責任。(4)八十四年九月十六日及同年十月
    二十六日之取款憑條已使用「變換後」之印章，若該變換之
    印章係乙○○偽造，則依情乙○○當須早在八十四年九月十
    六日前即申請變換印鑑，以為符合。然卻遲至事隔七、八個
    月後，始於八十五年四月十二日變換印鑑，足見該變換之印
    章非乙○○所偽造。又若乙○○偽造變換之印章，依情在變
    換前當無可能使用，否則豈不讓被上訴人發現，且是連續使
    用提取存款兩次，足見該變換之印章早經被上訴人自己混雜
    使用。職是，變換前、後兩顆印章應均為被上訴人所持有，
    且因印文相似，故被上訴人使用時混淆誤蓋，均未察覺，直
    至八十五年四月十二日始查覺而由被上訴人辦理變換。(5)依
    被上訴人所稱其自八十五年四月十二日起至八十八年四月十
    三日間，仍有委託乙○○提領十至二十次或匯款至臺中市第
    二信用合作社被上訴人帳戶，且係由乙○○持取款憑條至被
    上訴人家中填寫並蓋印章，則印鑑變換後被上訴人既尚有委
    託乙○○提取存款或匯款，若被上訴人無變換後之印章如何
    能至上訴人處提取存款或匯款，故被上訴人主張八十五年四
    月十二日之變換印鑑係未經被上訴人同意，屬偽造致被冒領
    云云，即不足採。又上開期間，被上訴人既仍委託乙○○提
    取存款或匯款，其斷無不知尚有附表所示三十四筆之提取存
    款及轉帳之行為，可知當時乙○○為被上訴人之代理人，依
    民法第一百零三條之規定，乙○○提取存款或匯款均發生清
    償效力，上訴人與被上訴人間就該存款之消費寄託關係已消
    滅，被上訴人仍依消費寄託契約關係請求返還，並無理由。
    (6)再系爭帳戶自八十五年四月十一日起至八十八年六月二十
    一日止，除本件提取存款外，並有多筆現金存款，且股款轉
    入轉出頻繁，交易金額龐大，被上訴人對其進出明細與買賣
    盈虧自謹慎關心，斷無放任營業員擅自買賣股票、金錢進出
    ，更不可能長期將存摺任由乙○○保管使用未為聞問，亦從
    未關心對帳查核之可能，故被上訴人主張，應無理由。(7)被
    上訴人系爭帳戶八十四年九月十六日之八百九十萬元、同年
    十月二十六日之七十二萬四千元之二筆存款，非被上訴人所
    存入，亦非被上訴人委託乙○○處理股票所得，為被上訴人
    於本院九十年度重上字第一四五號民事判決事實及理由欄，
    與九十三年度上訴字第一０一四號刑事判決理由欄確定之事
    實。是本件被上訴人既未將上開二筆款項現實存入被上訴人
    之帳戶，則被上訴人與上訴人間並未成立消費寄託關係，被
    上訴人所主張本於兩造間之消費寄託關係，請求上訴人返還
    上開二筆存款，即屬無理由。(8)又本件被上訴人於另案既主
    張乙○○未經伊同意將伊所有之股票賣出；又主張乙○○意
    圖為自己不法之所有，將伊簽發交付乙○○用以支付買入股
    票價款之支票五十四張侵占入己並挪為他用，於本件復表明
    不承認乙○○之代理行為云云；則依被上訴人主張乙○○擅
    自出售股票及提示支票挪為他用等所生之法律效果自無從及
    於被上訴人；且該乙○○若確係如被上訴人所稱盜賣其股票
    及侵占其支票，則乙○○本意當在取得售股及提示支票之款
    項，售股及提示支票得款既屬該乙○○所有，實無為被上訴
    人利益存入款項之意；而被上訴人本人當時亦無存入款項之
    認識（被盜賣及侵占），則其與上訴人之間，就該等售股及
    提示支票之款項，即非被上訴人所交付寄託於上訴人者，當
    無從成立消費寄託關係，是依被上訴人之主張，其對該等款
    項金額之存款債權亦不存在，被上訴人既未交付寄託物，兩
    造間消費寄託關係則尚未成立，從而被上訴人對上訴人自無
    消費寄託物返還之請求權等語，資為抗辯。於本院上訴聲明
    求為判決：如主文所示。
三、本件不爭執事項：
(一)、被上訴人於七十八年十二月六日在上訴人處開設系爭帳戶（
    即000000000000號活期存款帳戶）。
(二)、八十四年九月十六日，及同年十月二十六日分別於系爭帳戶
    提取存款八百九十萬元、七十二萬四千元，兩筆取款憑條所
    蓋用之印章，與當時留存之印鑑不符，但與八十五年四月十
    二日系爭帳戶變換後之印鑑相符。
(三)、八十五年四月十二日系爭帳戶辦理變換印鑑。
(四)、八十五年四月十二日起至八十八年四月十三日止，系爭帳戶
    中有三十一筆提取存款及三筆轉帳支出，共三十四筆，其取
    款憑條所蓋用之印章，均與八十五年四月十二日變換後之印
    鑑相符，全部金額合計四千六百五十四萬三千三百零八元。
(五)、八十八年八月十日被上訴人本人親自辦理變換系爭帳戶之印
    鑑，材質為圓形印章。
(六)、系爭帳戶存摺係由乙○○保管（見本院卷第一宗第二十六頁
    背面）。
(七)、八十四年九月十六日，及同年十月二十六日分別於系爭帳戶
    提取存款八百九十萬元、七十二萬四千元兩筆，及被上訴人
    主張之三十四筆提取存款，均非被上訴人本人親自至上訴人
    處辦理，係由乙○○辦理。
(八)、兩造對於本院依職權調閱臺灣臺中地方法院檢察署九十六年
    度執他字第一七一六號乙○○涉嫌偽造文書案件歷審卷宗、
    臺灣臺中地方法院八十九年度重訴字第一一八號被上訴人與
    乙○○間損害賠償事件歷審卷宗，均不爭執（見本院卷第二
    宗第一一八、第一一九頁），本院得據以採為本件判決之基
    礎。
四、得心證之理由：
(一)、被上訴人主張：上訴人未經伊同意，容許乙○○擅自變換系
    爭帳戶之印鑑，並以該偽造印章冒領或轉出系爭帳戶之存款
    ，顯然構成違約，上開款項總計五千六百一十六萬七千三百
    零八元，對伊均不生清償之效力等語；但為上訴人所否認，
    並以上揭情詞置辯。經查：
(1)、本件首應審究者，被上訴人為買賣股票，在德昌公司開設0
    0000000000號證券存摺帳戶之系爭證券存摺帳戶
    ，及於七十八年十二月六日在上訴人農會處開設00000
    0000000號活期存款帳戶之「系爭帳戶」，是否為被
    上訴人提供給乙○○之人頭帳戶或專供被上訴人個人單獨使
    用之帳戶？查證人乙○○雖據內政部入出國及移民署於九十
    七年九月十六日以移署資處娟字第０９７１０１０６１４０
    號函覆本院，稱其於二００五年十二月三十日出境後，即未
    有入境資料，有該署函附入出國日期證明書一份附卷可稽（
    見本院卷第(一)宗第一一五、一一六頁），致本院無從通知其
    到庭說明，然查系爭帳戶確為被上訴人提供給乙○○為股票
    買賣之人頭帳戶等情，業據證人乙○○於另案原審法院九十
    二年度訴字第一五四六號被訴偽造文書等案件中證述甚明，
    並於九十二年十二月十一日原審刑事庭行準備程序法官訊問
    時，證稱：「‧‧‧我的人頭帳戶也有匯錢過去他的帳戶（
    即系爭帳戶）。我的人頭帳戶有莊漢松、莊富民、吳權責（
    即吳權哲之誤）、柯榮輝等，總共有十幾個人頭帳戶，哪些
    人頭帳戶何時匯入誰的帳戶裡，之前我們有整理出來。」等
    語（見原審法院九十二年度訴字第一五四六號卷第八十三頁
    ），再經本院於九十七年九月十一日以97中分鎮民群決97重
    上97字第１２４６８號函臺中縣大里市農會（即上訴人）提
    供：系爭帳戶之開戶印鑑卡及八十五年四月十二日、八十
    八年八月十日變更印鑑卡；系爭帳戶自開戶迄八十八年八
    月十日為止之對帳卡，及該期間各筆存款及提款（或匯款）
    之存提款憑條（或匯款單）全部，經該會於九十七年九月三
    十日以里農信字第０９７０００３５２９號函覆本院（資料
    外放），依其所製作之被上訴人資金來源明細表所載，被上
    訴人於系爭帳戶內之存匯款除被上訴人外，尚有其他訴外人
    葉守浩、許兆慶、林逢清、王清樹、陳黃碧鳳、魏月珍、林
    春嶺、張順賓、張春輝、陳秀春、莊漢松、陳王月姬、張
    德、張秀錦、陳長金、許文靜、張秀環、張吉宗、黃奇清、
    賴汶貴、乙○○、莊富民、莊桂蘭、吳政憲、吳權哲、陳振
    清、柯榮輝、龔顯廷、莊啟宗、廖惠民、廖玲紅、陳顏占、
    陳寬裕、蔡錦煌等人（見本院卷(一)宗第一一三頁、第一二０
    至一四五頁），此亦有上訴人所提出之臺中縣大里市農會跨
    行匯款申請書、活期存款取款憑條等為證（見本院卷第(二)宗
    第七十五至八十四頁），再參以本院九十年度重上字第一四
    五號損害賠償事件函請財政部證券暨期貨管理委員會，經該
    會於九十一年十月三十日以台財證二字第０九一０一五七七
    七一號函，檢送該會九十一年七月十日台財證二字第０九一
    ０００三八四八號函命令復華綜合證券股份有限公司解除營
    業員乙○○職務乙案相關資料，該案事實欄載：「復華綜合
    證券股份有限公司（以下簡稱復華證券公司）大里分公司（
    係八十八年一月份受讓自德昌證券股份有限公司）受僱人乙
    ○○有利用客戶帳戶買賣有價證券或提供帳戶供他人買賣、
    以親屬名義供客戶買賣有價證券、保管客戶存摺．．，執行
    有價證券之買賣等情事，．．」等語（見本院九十年度重上
    字第一四五號卷第(二)宗第一九一至一九五頁），益徵證人乙
    ○○於另案證述系爭帳戶為被上訴人所提供並經其同意作為
    伊股票買賣之人頭帳戶等語，應可信為真實。為此，系爭帳
    戶既為被上訴人提供給乙○○買賣股票作存、匯款之人頭帳
    戶，而乙○○利用此帳戶買賣股票之人頭除了被上訴人外，
    尚包括上揭訴外人葉守浩等多數人，故該帳戶並非專供被上
    訴人一人單獨使用之帳戶，堪可確認。是上訴人辯稱，縱乙
    ○○利用人頭買賣股票而存入之系爭帳戶，被上訴人即非權
    利人，其取得為無法律上之原因等語，應為可取。
(2)、次查，被上訴人主張：八十四年九月十六日、同年十月二十
    六日分別於系爭帳戶之八百九十萬元、七十二萬四千元兩筆
    為伊買賣股票存入，及附表所示三十四筆金額合計四千六百
    五十四萬三千三百零八元，為伊所有等語。惟按利用人頭帳
    戶買賣股票者，乃借用他人之名義以買賣股票，故此種利用
    他人名義之所謂「人頭帳戶」為相互移轉證券行為，雖北完
    成交割之「形式所有權」移轉，但其「實質所有權」並未改
    變（最高法院八十七年度台上字第二四六一號判決意旨參照
    ），是關於人頭帳戶實際之權利人乃利用該人頭帳戶之人，
    因此，不能僅因帳戶內存款、匯款之形式名義人為「甲○○
    」，遽謂實質權利人即為被上訴人，是被上訴人仍應就其為
    實質權利人乙節負舉證責任。經查：本件就其中被上訴人
    所主張八十四年九月十六日，及同年十月二十六日之八百九
    十萬元、七十二萬四千元之兩筆金錢部分：被上訴人於系爭
    帳戶之款項，除被上訴人使用外，尚有其他人頭帳戶使用系
    爭帳戶，已如上述。又該二筆之存款部分，其存款、提款對
    象分別為訴外人吳政憲、莊漢松，並非被上訴人，業據上訴
    人聲請本院調取另案臺灣臺中地方法院八十九年度重訴字第
    一一八號、本院九十年度重上字第一四五號被上訴人與乙○
    ○間損害賠償事件歷審卷宗，查明屬實，且依上開本院九十
    年度重上字第一四五號民事判決事實及理由四之(一)之4.之
    、認定：『關於八十四年九月十六日以取款憑條提領八
    百九十萬元部分：雖依被上訴人證券保管劃撥戶明細分類帳
    所載，該帳戶於八十四年九月十四日賣出「潤建」股票六百
    五十三張，但被上訴人所提出之「證券交易日記帳」上並無
    此股票賣出之記載，是該筆交易所得的金額，並非被上訴人
    賣出「潤建」股票六百九十三張所得，應可認定；關於八
    十四年十月二十六日以取款憑條提領七十二萬四千元部分：
    依被上訴人證券保管劃撥戶明細分類帳所載，該帳戶於八十
    四年十月二十三日賣出「潤建」股票五十張，但被上訴人所
    提出之「證券交易日記帳」上並無此股票賣出之記載』等語
    ，足見被上訴人主張上開二筆金錢，為伊出賣股票所得云云
    ，已採難信；附表所示三十四筆金額合計四千六百五十四
    萬三千三百零八元部分：此部分被上訴人迄未舉證證明其來
    源情形。況且，被上訴人與乙○○於上開另案臺灣臺中地方
    法院八十九年度重訴字第一一八號、本院九十年度重上字第
    一四五號損害賠償事件中，主張伊利用系爭帳戶委託乙○○
    作股票買賣，致伊受損失金額僅一千一百七十二萬七千二百
    五十五元（該案被上訴人已敗訴確定），何以本件竟主張系
    爭帳戶五千六百一十六萬七千三百零八元為其所有，金額顯
    有不符，是被上訴人於本件主張系爭帳戶五千六百一十六萬
    七千三百零八元為其所有之真實性，難謂無疑。為此，系爭
    帳戶既為人頭帳戶，自難單憑系爭帳戶內有「甲○○」名義
    ，遽認系爭帳戶內之八十四年九月十六日、同年十月二十六
    日之八百九十萬元、七十二萬四千元兩筆，及附表所示三十
    四筆金額合計四千六百五十四萬三千三百零八元為被上訴人
    所有，故被上訴人泛稱只要系爭帳戶內「甲○○」名義之款
    項，均屬伊所有云云，實不足採。
(二)、再就於八十五年四月十二日起至八十八年四月十三日止，系
    爭帳戶中上開二筆及三十四筆提取存款轉帳支出，其取款憑
    條所蓋用之印章，是否為真正（即是否與被上訴人原留存之
    印鑑相符）？被上訴人主張：伊僅委託乙○○買賣股票，若
    須提領存款則須蓋用伊之印鑑，如非以伊之印鑑提領存款，
    即非代理伊，從而乙○○於八十五年四月十二日持該偽造之
    印章至上訴人處，冒用伊名義以原印鑑章不慎遺失為由，將
    系爭帳戶之原留存印鑑申請變換為其所偽造之印鑑，並自八
    十五年四月十二日起至八十八年四月十三日止，以該變換後
    之印章，自系爭帳戶冒領現金上開二筆及三十四筆提領轉帳
    支出金額合計四千六百五十四萬三千三百零八元，則上訴人
    竟允許乙○○以偽造印章提取系爭帳戶之存款，未經伊同意
    ，容許乙○○擅自變換系爭帳戶之印鑑，並以該偽造印章冒
    領及轉出系爭帳戶之存款，顯然構成違約等語；上訴人則辯
    稱：八十五年四月十二日至八十八年四月十三日間，系爭帳
    戶由乙○○提取存款五十一次，其取款憑條上所蓋用之印章
    均與變換後印鑑相符，則依民法第三百十條第二款之規定，
    乙○○乃被上訴人之準占有人，伊對其如數給付時，當然具
    有清償之效力。另臺中縣大里市農會存戶印鑑更換申請書內
    載明「本存戶前在貴會用舊印鑑所訂各種契約及擔保仍屬有
    效」，而被上訴人嗣後於八十八年八月十日申請變換印鑑時
    ，仍有上開文字記載，足見被上訴人已承認八十五年四月十
    二日所變換之印鑑等語。經查：
(1)、被上訴人於七十八年十二月六日在上訴人處開設系爭帳戶，
    當時所留存之印鑑，材質為方形印章，嗣後於八十五年四月
    十二日系爭帳戶辦理變換印鑑，材質亦為方形印章，上開二
    刻印章之區別，乃在於甲○○中「賀」字內的「貝」部；另
    於八十八年八月十日被上訴人本人親自辦理變換系爭帳戶之
    印鑑，材質為圓形印章。又八十四年九月十六日，及同年十
    月二十六日分別於系爭帳戶提取存款八百九十萬元、七十二
    萬四千元，上開二筆取款憑條所蓋用之印章，與當時留存之
    印鑑不符，但與八十五年四月十二日系爭帳戶變換後之印鑑
    相符，且於八十五年四月十二日起至八十八年四月十三日止
    ，系爭帳戶中如附表所示有三十一筆提取存款及三筆轉帳支
    出，合計三十四筆，其取款憑條所蓋用之印章，均與八十五
    年四月十二日變換後之印鑑相符，全部金額合計四千六百五
    十四萬三千三百零八元，此為兩造所不爭執，且有上訴人所
    提出系爭帳戶之印鑑卡、臺中縣大里市農會活期存款取款憑
    條附卷可稽（見原審卷第(一)宗第六頁、第(二)宗第十二至二十
    四、六十九至七十二頁），此部分事實，應信為真實。
(2)、惟按向第三人為清償，經其受領者，其效力依下列各款之規
    定：‧‧‧受領人係債權之準占有人者，以債務人不知其
    非債權人者為限，有清償之效力，民法第三百十條第二款定
    有明文。又銀行法第七條規定：「本法稱活期存款謂存款人
    憑存摺隨時提取之存款」。財政部於五十九年七月十五日亦
    通令各銀行，乙種活期存款取款非連同存摺不得付款，足見
    存摺為活期存款取款時不可或缺之憑證（最高法院七十二年
    度台上字第四四一九號判決意旨參照）。再乙種活期存款戶
    與金融機關之間為消費寄託關係，第三人持真正存摺並在取
    款條上盜蓋存款戶真正印章向金融機關提取存款，金融機關
    不知其係冒領而如數給付時，為善意的向債權之準占有人清
    償，依民法第三百十條第二款規定，對存款戶生清償之效力
    （最高法院七十六年度台上字第一八六五號判決意旨參照）
    。次按，由自己之行為表示以代理權授與他人，或知他人表
    示為其代理人而不為反對之表示者，對於第三人應負授權人
    之責任，民法第一百六十九條前段定有明文。
(3)、被上訴人主張：系爭帳戶於八十五年四月十二日變更印鑑時
    ，伊並未親自簽名，亦未授權予他人辦理變更，是上訴人未
    經審核驟准乙○○以偽刻印章提領上開金額，自對伊不生清
    償效力等語。查依臺中縣大里市農會存戶印鑑掛失暨印鑑變
    換申請書上雖有「申請人（應請親自簽名）」之記載（見原
    審卷第(二)宗第七０頁），惟此乃在促請存款戶注意，以保護
    其權利，並非此記載即謂存款戶變更印鑑時一定非要本人自
    己簽名不可，故此應純屬訓示事項。況就有關被上訴人於七
    十八年十二月六日在上訴人農會開立系爭帳戶時所填寫印鑑
    卡資料，被上訴人於另案本院九十年度重上字第一四五號損
    害賠償事件九十三年二月二十日行準備程序時，自承：「（
    法官問：〈提示複代理人洪宗賢律師庭呈書狀附件〉有何意
    見？）開戶資料，是我委託我的姪女張秀錦幫我寫的，印章
    是我刻好交給他的，我的簽名是我姪女簽的‧‧‧」等語（
    見本院九十年度重上字第一四五號卷第(一)宗第六十三頁），
    是相同情形，被上訴人於七十八年十二月六日在上訴人處開
    設系爭帳戶之時，即非被上訴人親自辦理，及「甲○○」三
    字亦非被上訴人親自填寫，從而縱認被上訴人主張未於八十
    五年四月十二日申請變更印鑑，惟尚難據此遽認該變更印鑑
    即乙○○或他人偽造，而認上訴人即應就系爭帳戶內款項之
    提領，為有過失（理由容下說明）。
(4)、被上訴人再謂：乙○○以偽刻之印章，於八十四年九月十六
    日，及同年十月二十六日分別盜領系爭帳戶之存款八百九十
    萬元、七十二萬四千元，且未經伊同意於八十五年四月十二
    日以上開偽刻之印章，向上訴人申請辦理變更系爭帳戶之印
    鑑，並進而於八十五年四月十二日起至八十八年四月十三日
    止，盜領系爭帳戶三十一筆提取存款及三筆轉帳支出等語。
    惟按當事人主張有利於己之事實，就其事實有舉證之責任，
    民事訴訟法第二百七十七條定有明文。又事實有常態與變態
    之分，其主張常態事實者無庸負舉證責任，反之，主張變態
    事實者，則須就其所主張之事實負舉證責任（最高法院八十
    六年台上字第八九一號判決意旨參照）。而主張帳戶存款由
    自己領取者，為常態，主張由第三人偽刻印鑑及盜領者，即
    屬變態之事實，為此，被上訴人既主張乙○○偽刻系爭印鑑
    及盜領，從而應由被上訴人就此變態之事實負舉證責任。然
    查，此部分，被上訴人主張其印鑑遭乙○○偽刻盜領乙事，
    就乙○○刑事部分，業經本院九十三年度上訴字第一０一四
    號刑事判決乙○○無罪確定，業據上訴人聲請本院調取上開
    刑事歷審卷查明屬實，兩造對該刑事判決之真實性，亦不爭
    執（見上開不爭執事項三(八)），是依上開本院刑事判決理由
    書記載：『(七)告訴人（即被上訴人，下同）上述設於大里農
    會之帳戶，曾於八十五年四月十二日，以印鑑遺失為由辦理
    印鑑變更，且將告訴人在臺中市○○區○○路九九－四號之
    住址，誤載為同路九八－四號，固有印鑑變換申請書影本一
    份在卷可稽。惟被告（指乙○○，下同）堅決否認代辦上開
    印鑑變更，且證人即大里農會當時之承辦人員廖學毅於偵審
    中一再證稱：依大里農會規定，以印鑑遺失為由辦理印鑑變
    更，必須由本人親自辦理，故上開八十五年四月十二日應係
    由告訴人本人辦理，惟因時間經過太久，伊已不太記得等語
    ，所以，上開印鑑變換申請書申辦時，係以告訴人本人在場
    為常態，何以上開印鑑變更之承辦人廖學毅，願意違背農會
    規定？此部分尚有可疑，又上開印鑑變換申請書所載事項，
    依其申辦實務，確有可能係先由他人代為填載後，始由本人
    確認印鑑為真正，其代填過程中，即有可能發生住址誤載之
    情形，不能以此遽認該印鑑變換申請書申辦時，告訴人本人
    確未在場，即不能以此為不利被告之認定；另上開變更印鑑
    卡，經臺灣高等法院臺中分院民事庭送請憲兵學校鑑定結果
    ，因資料不足，無法鑑定，有該校九十二年十二月十二日函
    所附鑑定報告影本一份在卷可稽（見本院九十年度重上字第
    一四五號民事卷影本），經本院蒐集被告自承為其筆跡之
    大里市農會活期存款取款憑條，被告在復華證券之公司人
    事基本資料表，收件人為甲○○先生啟之信封；及告訴人
    自承為其筆跡之臺中地方法院九十年度公字第三九二八號
    房屋租賃契約公證書（除承租人之姓名、年籍資料之文字外
    ），臺中地方法院九十年度公字第五四四八號房屋租賃契
    約公證書（除承租人之姓名、年籍資料之文字外），基地
    台委託管理協議書等文件，送請內政部警政署刑事警察局鑑
    定上開文件筆跡與卷附(1)八十五年四月十二日啟用之甲○○
    大里市農會存款戶印鑑卡，(2)八十五年四月十二日之台中縣
    大里市農會印鑑變換申請書，其筆跡是否相符，經鑑定結果
    ，雖認定上開(1)、(2)之印鑑卡、申請書上筆跡與告訴人上開
    文件上之筆跡並不相符，但仍因可資比對類同字跡太
    少，無法認定上開(1)(2)之印鑑卡、申請書上筆跡，與被告上
    開文件上之筆跡是否相符，有該局鑑定書在卷可按（
    見本院卷第(二)宗第六十二頁），無從以此證明上開印鑑變換
    申請書確係被告所填載，而上開印鑑變換申請書所載事項，
    確有可能係先由他人代填等情，如上所述，自不能以上開(1)
    、(2)之印鑑卡、申請書上筆跡與告訴人上開文件上之
    筆跡並不相符，逕為不利被告之認定；此外，復查無任何積
    極證據，足認上開印鑑變更係由被告所為，亦不能以卷附上
    開印鑑變更後之取款憑條（十六張），遽為不利被告之認定
    ，公訴人認上開印鑑變換申請書上申請人「甲○○」三字，
    與告訴人原先開戶時簽名之「甲○○」三字明顯不同，而與
    被告於八十八年九月七日接受復華公司稽核室專員廖振豐訪
    談時書寫之「甲○○」三字及告訴人提出之被告寄予告訴人
    信封上之「甲○○」三字之筆跡，依目視即可認係同一人所
    為云云，應為推測之詞，無從採信。‧‧‧(八)告訴人於七十
    八年十二月六日在大里市農會開戶之印鑑，與其八十八年一
    月五日至寶島商業銀行開戶留存之印鑑相同，此據上開憲兵
    學校鑑定報告記載明確（見本院九十年度重上字第一四五號
    民事卷影本），固可證明告訴人上開七十八年十二月六日在
    大里市農會開戶之印鑑並未遺失，但上開告訴人印鑑於八十
    五年四月十二日申請變換，其可能之真正原因甚多，並非一
    定如該申請書上所載之「遺失」原因，上開印鑑之變換申請
    ，既不能證明係被告所為，如上所述，自一不能以此部分之
    鑑定結果為不利被告之認定。』等語，是依上開本院刑事判
    決理由三之(七)、(八)之認定，尚難認乙○○有偽刻被上訴人之
    印章，並於八十四年九月十六日，及同年十月二十六日分別
    盜領系爭帳戶之存款八百九十萬元、七十二萬四千元，且未
    經其同意於八十五年四月十二日以上開偽刻之印章，向上訴
    人申請辦理變更系爭帳戶之印鑑，並進而於八十五年四月十
    二日起至八十八年四月十三日止，盜領系爭帳戶三十一筆提
    取存款，及三筆轉帳支出等情。又被上訴人復未就乙○○偽
    刻其印章，並至上訴人處辦理印鑑變更之情事，舉證以證其
    詞，從而被上訴人上開主張，尚難可採。
(5)、再被上訴人為買賣股票，在德昌公司開設系爭證券存摺帳戶
    ，並於七十八年十二月六日在上訴人處開設系爭帳戶，作為
    買賣股票及交易後相關股款收付、劃撥、交割及轉帳使用，
    有關被上訴人股票買賣之事，均委由乙○○處理，並將上開
    存摺交給乙○○保管，已迭為被上訴人所自承在卷（見原審
    卷第(二)宗第四頁、本院卷第(一)宗第二十七頁）。又本件原審
    法院於九十七年一月十七日行言詞辯論程序時，訊問被上訴
    人，陳稱：「（法官問：八十五年四月十二日至八十八年四
    月十三日間，有無請乙○○去該帳戶提領？）有。提領很多
    次，約十次至二十次。這三年期間我有委託乙○○賣出股票
    時，所得金額都會存入系爭原告（即被上訴人）活期帳戶內
    ，之後請乙○○從該帳戶匯款到我二信帳戶，乙○○就會拿
    取款條到我家蓋印鑑章，金額我告訴乙○○，乙○○會在其
    上填好金額，再拿給我蓋原始印章。第二天我去查帳，確實
    有匯款到我二信帳戶。這種方式約十次至二十次，另外又被
    存款三十一筆、轉帳三筆。」等語（見原審卷第(二)宗第三頁
    ），是依被上訴人上開陳述可知，於八十五年四月十二日至
    八十八年四月十三日間（即系爭帳戶於八十五年四月十二日
    變更印鑑之後），被上訴人確實有委託乙○○提領約十次至
    二十次款項，並請乙○○將之匯入被上訴人於二信的帳戶中
    ；且提領款項時，均由乙○○拿取款憑條至被上訴人處，由
    被上訴人告知提領金額，由乙○○填寫後，再交由被上訴人
    蓋用印鑑章，而被上訴人對於八十五年四月十二日起至八十
    八年四月十三日止，系爭帳戶中有三十一筆提取存款及三筆
    轉帳支出，合計三十四筆，其取款憑條所蓋用之印章，均與
    八十五年四月十二日變換後之印鑑相符，並不爭執（見上開
    不爭執事項及原審卷第(二)宗第六十八頁），則於八十五年四
    月十二日變更印鑑後，被上訴人仍一再在使用該變更後之印
    鑑章（如被上訴人所自認之十至二十次），顯見被上訴人知
    悉其於該期間內所使用乃變更後之印鑑，彰彰甚明。據此，
    乙○○保管被上訴人之系爭帳戶存摺，且於提領款項時，均
    由乙○○拿取款憑條至被上訴人處，由被上訴人告知提領金
    額，由乙○○填寫後，再交由被上訴人蓋用印鑑章，乙○○
    既持被上訴人存摺，並經被上訴人於取款憑條上蓋存款戶印
    鑑章向上訴人提取存款，依上開說明，顯見乙○○係經被上
    訴人授權並已如數給付（如上開被上訴人委託乙○○買賣之
    股票金錢，乙○○都有依約定匯入二信被上訴人帳戶），應
    可確認，準此，上訴人為善意的向債權之準占有人即乙○○
    清償，依民法第三百十條第二款規定，對被上訴人自生清償
    之效力。退步言之，縱如被上訴人所言，其並未授權予乙○
    ○至上訴人處辦理印鑑變更情事，惟被上訴人已自承系爭帳
    戶存摺係由乙○○保管，於系爭帳戶辦理變更印鑑後，有委
    託乙○○提領約十次至二十次款項，而乙○○於提領款項時
    ，均會拿取款憑條至被上訴人處，由被上訴人告知提領金額
    ，由乙○○填寫後，再交由被上訴人蓋用印鑑章，且被上訴
    人於翌日即去二信查帳，確認是否確實有匯款至其二信帳戶
    屬實等情，再系爭帳戶於八十五年四月十二日辦理印鑑變更
    起至八十八年四月十三日止，除系爭帳戶中有三十四筆提取
    存款及轉帳支出外，尚有十七筆之提款或匯款行為，合計五
    十一筆，倘被上訴人不同意變更印鑑，被上訴人於每次請乙
    ○○提領款項後，均會至二信查帳，而德昌公司於每月所寄
    發之對帳單（見本院依調取之另案臺灣臺中地方法院檢察署
    八十九年度偵字第五五八八號卷第七至八頁）予被上訴人時
    ，被上訴人如知悉事有蹊蹺，均得及時查明詳情而為事先預
    防或事後補救措施，惟被上訴人竟對系爭帳戶連續有三十四
    筆之提款或匯款行為而不聞不問，未予追究，顯見被上訴人
    自屬由自己之行為表示以代理權授與他人，依上開說明，被
    上訴人對於乙○○尚應負表見代理授權人之責任（最高法院
    八十七年度台上字第九四七號判決意旨參照）。至被上訴人
    於本院再改主張，上開印鑑變更後期間之領款或轉帳，乙○
    ○雖拿取款條至伊處，經伊蓋變更前印鑑，乙○○再另行偽
    蓋變更後印鑑予盜領等語，惟被上訴人亦自承乙○○於提領
    款項時，均會拿取款憑條至被上訴人處，由被上訴人告知提
    領金額，再由乙○○填寫後，交由被上訴人蓋用印鑑章，則
    果如被上訴人所言屬實，則乙○○既偽刻其印章，並至上訴
    人處辦理印鑑變更，為此，乙○○既保有變更後偽刻之印鑑
    章得以逕行向上訴人農會領提，又何須多此一舉再至被上訴
    人處請其蓋用變更前之印鑑章呢？足見被上訴人於本院更改
    之主張，亦難採信。
(6)、基上所陳，被上訴人無法舉證證明八十五年四月十二日之變
    更印鑑係乙○○所為（同一案情，被上訴人另案訴請乙○○
    民事損害賠償事件，已經法院判決被上訴人敗訴確定，及告
    訴乙○○刑事偽造文書等罪嫌，亦經法院判決無罪確定，均
    如前述），為此，被上訴人既提供系爭帳戶供乙○○使用，
    以作為買賣股票之人頭帳戶，則乙○○持真正存摺並在取款
    條上蓋用被上訴人變更後之真正印章而向上訴人提取存款，
    上訴人因而如數給付，應屬為善意的向債權之準占有人清償
    ，是上訴人辯稱，伊之上開給付，依民法第三百十條第二款
    規定，對存款戶即被上訴人生清償之效力等語，應為可取。
五、綜上所述，上訴人抗辯，自屬可信，被上訴人主張，為不足
    採。從而，被上訴人依消費寄託之法律關係，請求上訴人給
    付五千六百一十六萬七千三百零八元及其法定遲延利息，於
    法無據，不應准許。原審判命上訴人如數給付，並為假執行
    之宣告，自有未洽。上訴意旨指摘原判決不當，求予廢棄改
    判，為有理由。自應由本院予以廢棄改判，如主文第二項所
    示。
六、本件事證已臻明確，兩造其餘攻擊防禦方法及舉證，經審酌
    均於判決之結果無影響，爰不一一論述，附此敘明。
七、據上論結，本件上訴為有理由，依民事訴訟法第四百五十條
    、第七十八條，判決如主文。
中    華    民    國    98    年    3     月    4     日
                  民事第六庭    審判長法  官  袁再興
                                      法  官  吳惠郁
                                      法  官  盧江陽
以上正本係照原本作成。
被上訴人得上訴。
如對本判決上訴，須於收受判決送達後二十日內向本院提出上訴
書狀，其未表明上訴理由者，應於提出上訴後二十日內向本院提
出上訴理由書（須按他造人數附具繕本）。
上訴時應提出委任律師為訴訟代理人之委任狀。具有民事訴訟法
第四百六十六條之一第一項但書或第二項之情形為訴訟代理人者
，另應附具律師及格證書及釋明委任人與受任人有該條項所定關
係之釋明文書影本。
                                      書記官  陳玫伶
中    華    民    國    98    年    3     月    4     日
                                                      Ｖ


司法院資訊處製作；財團法人民間司法改革基金會備份。
